# Praktika

## Eksperimentide tegemise metaandmed

Teostasime eksperimendid 20220414 Tallinna Ülikooli ruumis A403 Neeme Lume juhendamisel. minu partner oli Risto Koor.

## \textcolor{red}{Augusti psühromeetriga} õhuniiskuse määramine

\textcolor{red}{Augusti ehk märk-kuiv-psühromeeter} koosneb kahest termomeetrist, millest üks on vett imava materjaliga ühendatud veeanumaga (joonis \@ref(fig:wet-dry-psychrometer)). Selle veeanumasse lisasime ümbritseva keskkonna temperatuuril destilleeritud vett ja ootasime, kuni veeanumaga vett imava materjali kaudu ühendatud termomeetri näit langes. Et see kiiremini langeks, lehvitasime papitükiga selle alumise otsa peale, mille ümber oli vett imav materjal, tuult. Kui näidu langemine lõppes, märkisime mõlema termomeetri näidu tabelisse \@ref(tab:data-analysis).

(ref:psychrometer) @psychrometer

```{r label = "wet-dry-psychrometer", fig.cap = "\\textcolor{red}{Märg-kuiv Augusti psühromeeter} ((ref:psychrometer)).", fig.align = "center", out.height = "96%"}
include_svg("wet-dry-psychrometer.svg")
```

## \textcolor{teal}{Aspiratsioonpsühromeetriga} õhuniiskuse määramine

Aspiratsioonpsühromeeter on kujutatud pildil \@ref(fig:aspiration-psychrometer). Aspiratsioonpsühromeeter, nagu nimetuseski, n-ö hingab [@aspirationspsychrometer]. 

(ref:aspiration) @aspiration

```{r label = "aspiration-psychrometer", fig.cap = "\\textcolor{teal}{Aspiratsioonpsühromeeter} ((ref:aspiration)).", fig.align = "center", fig.fullheight=TRUE, out.height="96%"}
include_svg("Aspirations-Psychrometer-Fotomontage-65434-LRV1_3000px_2048x2048.svg")
```

Selles on kaks termomeetrit, millest üks on ühendatud niiskust imava jupiga. Kumb termomeeter ühendada, on vabalt valida. Üks jäetakse kuivtermomeetriks ja teine võetakse märgtermomeetriks. Materjal, mis imab vett, nt riidetükk keritakse ümber ühe termomeetri alumise otsa nagu näidatud pildil \@ref(fig:aspiration-psychrometer-installing-batist).

(ref:aspiration-psychrometer-installing-batist) @aspiration_psychrometer_ru

```{r label = "aspiration-psychrometer-installing-batist", fig.cap = "\\textcolor{teal}{Aspiratsioonpsühromeetrisse} batisti paigaldamine ((ref:aspiration-psychrometer-installing-batist)).", fig.margin = TRUE}
include_svg("aspiration-psychrometer-installing-batist.png")
```

Termomeetri ülaosas on ventilaator, mis tirib õhku läbi mõlema termomeetri toru, mis soodustab aurustumist, mida on vaja niiske otsaga termomeetri jaoks. Kui mõlemast läbi ei tõmbaks, siis oleksid tingimused kummagi termomeetri jaoks erinevad ja me ei saaks näite võrrelda. meie ei kasutanud pildil \@ref(fig:aspiration-psychrometer) leheküljel $\pageref{fig:aspiration-psychrometer}$ olevat 2600 eurot maksvat seadet, vaid meil oli kasutuses selline psühromeeter, mis töötab elektri jõul, nii et pole vaja ise lehvitada, puhuda ega keerutada, samuti mitte vedru üles keerata.

Paigaldasime \textcolor{teal}{Assmanni aspiratsioonpsühromeetri} ühe termomeetri alumise otsa ümber vett imava materjali, mille olime eelnevalt ümbritseva keskkonna temperatuuril oleva destilleeritud veega märjaks teinud, ja lülitasime seadme sisse. Ootasime, kuni niiske otsaga termomeetri näit vähenes. Teoreetiliselt vähenes ka kuivtermomeetri näit, sest õhku tõmmati ka selle otsa juurest läbi. Kui niiske otsaga termomeetri näit enam ei vähenenud, tegime kindlaks kummagi termomeetri näidu ja kandsime tabelisse \@ref(tab:data-analysis). Termomeetrite näidud on näidatud joonistel \@ref(fig:dry-bulb-thermometer) ja \@ref(fig:wet-bulb-thermometer). Palja silmaga oli näitu väga keeruline lugeda, kuid nutitelefoni makroläätsega sai näidud lihtsasti kätte.


```{r label = "dry-bulb-thermometer", fig.cap = "\\textcolor{teal}{Assmann-psühhomeetri} kuiv-kolv-termomeetri näit.", out.width="\\textwidth - 22.81554pt"}
include_svg("IMG_20220414_105513.jpg")
```

```{r label = "wet-bulb-thermometer", fig.cap = "\\textcolor{teal}{Assmann-psühhomeetri} märg-kolv-termomeetri näit."}
include_svg("IMG_20220414_105502.jpg")
```

## Õhu niiskuskarakteristikute määramine *Pasco* limasensoriga

*Pasco* limasensori ühendasime mitmeotstarbelise arvutiga, seadistasime selle mõõtma temperatuuri, absoluutset ja relatiivset niiskust ja kastepunkti ning üles märkisime nende näitude keskmised.

## Kastepunkti katseline määramine

Kastepunkti katseliseks määramiseks kasutasime läikiva metalse välispinnaga kerajast kaussi, millesse sisestasime vee ja hakkasime seda jääga jahutama, kuni välisküljele tekkisid tilgad, mille puhul oli saavutatud kastepunkti temperatuur. Eelnevalt puhastasime klaasipuhastusvahendiga, nagu juhendis soovitatud, välispinna.

