# Reeglid

## Jõud

```{=tex}
\begin{align}
\vec{F} := m \cdot \vec{a},
(\#eq:force)
\end{align}
```

kus *m* on mass ja *a* on kiirendus [@haynes_2014_crc, p. 2-2]. Dimensionaalanalüüs:

```{=tex}
\begin{align}
\mathrm{M \cdot \frac{L}{T^2} = \frac{L \cdot M}{T^2}},
(\#eq:dimensional-analysis-for-force)
\end{align}
```

mistõttu ühik on $\unit{\meter\kilogram\per\second\squared}$ või lühemalt $\unit{\newton}$.

## Temperatuur


```{=tex}
\begin{align}
T := t + 237.15,
(\#eq:absolute-temperature)
\end{align}
```

mille ühik on $\unit{\kelvin}$ [@American_Society_of_Heating_Refrigerating_and_Air-Conditioning_Engineers2017-im, p. 8].

## Energia, töö, soojushulk


```{=tex}
\begin{align}
E := \int{\vec{F}} \cdot \mathrm{d}(s) = \int{m \cdot \vec{a}} \cdot \mathrm{d}(s),
(\#eq:energy)
\end{align}
```

milles $\mathrm{d}(s)$ on lõputult väike nihe [@haynes_2014_crc, p. 2-2]. Dimensionaalanalüüs:

```{=tex}
\begin{align}
\mathrm{\frac{L \cdot M}{T^2} \cdot L = \frac{L^2 \cdot M}{T^2}},
(\#eq:dimensional-analysis-for-energy)
\end{align}
```

mistõttu ühik on $\unit{\frac{m^2 \cdot kg}{s^2}}$ või lühemalt $\unit{m \cdot N}$ või veelgi lühemalt $\unit{J}$.

## Rõhk

```{=tex}
\begin{align}
p := \frac{F}{A} = \frac{m \cdot a}{A},
(\#eq:pressure)
\end{align}
```

kus *A* on pindala [@haynes_2014_crc, p. 2-2]. Dimensionaalanalüüs:

```{=tex}
\begin{align}
\mathrm{\frac{L \cdot M}{T^2 \cdot L^2} = \frac{M}{T^2 \cdot L}},
(\#eq:dimensional-analysis-for-pressure)
\end{align}
```

mistõttu ühik on $\unit{\kilogram\per\second\squared\per\meter}$ või lühemalt $\unit{\pascal}$.


```{r label = "pressure"}
p <- 100e3
p_at <- 101.325e3
```

standardseisund
: määratletud olek (määratud temperatuur, rõhk, kontsentratsioon jne) termodünaamiliste funktsioonide tabeleerimiseks ja termodünaamiliste arvutuste tegemiseks [@haynes_2014_crc, p. 2-65]

Standardseisundi rõhk on `r p` $\unit{\pascal}$ [@haynes_2014_crc, p. 1-7]. Standardne atmosfäär on `r p_at` $\unit{\pascal}$.

Ideaalse gaasi rõhk:
```{r label = "r"}
R <- 8314.472e-3
```

```{=tex}
\begin{align}
p := \frac{n \cdot R \cdot T}{V},
(\#eq:pressure-of-ideal-gas)
\end{align}
```

milles *n* on ainehulk, *R* on universaalne gaasikonstant $`r R` \times \unit{\joule\per\mole\per\kelvin}$ ja *V* on ruumala [@American_Society_of_Heating_Refrigerating_and_Air-Conditioning_Engineers2017-im, p. 14]. Dimensionaalanalüüs:


```{=tex}
\begin{align}
\frac{\mathrm{N} \cdot \frac{\mathrm{L^2 \cdot M}}{\mathrm{T^2 \cdot N} \cdot \Theta} \cdot \Theta}{\mathrm{L^3}} = \mathrm{\frac{M}{L \cdot T^2}},
(\#eq:dimensional-analysis-for-pressure-of-ideal-gas)
\end{align}
```

mistõttu ühik on $\unit{\kilogram\per\meter\per\second\squared}$ ehk lühemalt $\unit{\pascal}$.

Küllastusrõhk vedela vee kohal temperatuurivahemikus 0 kuni 200°C on antud valemiga

```{=tex}

\begin{align}
& p_{ws} && := e^{\sum_{i := 8}^{n}{C_i \times T^{i - 9}} + 6.5459673 \times \mathrm{ln}(T)}\\
&&&= e^{\sum_{i := 8}^n{C_i \times (t + 273.15)^{i - 9}} + 6.5459673 \times \mathrm{ln}(t + 273.15)}\text{, kus}\\
& C_8 && := -5.8002206 \times 10^3,\\
& C_9 && := 1.3914993,\\
& C_{10} && := -4.8640239 \times 10^{-2},\\
& C_{11} && := 4.1764768 \times 10^{-5},\\
& C_{12} && := -1.4452093 \times 10^{-8}
(\#eq:saturation-pressure-over-liquid-h2o)
\end{align}

```

milles *T* on absoluutne temperatuur [@American_Society_of_Heating_Refrigerating_and_Air-Conditioning_Engineers2017-im, p. 14].

## Molaarmass


```{=tex}
\begin{align}
M_\mathrm{B} := \frac{m}{n_\mathrm{B}},
(\#eq:molar-mass)
\end{align}
```

kus $n_\mathrm{B}$ on (aine)hulk [@haynes_2014_crc, p. 2-8]. Dimensionaalanalüüs:

```{=tex}
\begin{align}
\mathrm{\frac{M}{N}},
(\#eq:dimensional-analysis-for-molar-mass)
\end{align}
```

mistõttu ühik on $\unit{\kilogram\per\mole}$.
```{r label = "molar-masses"}
M_H2O <- 18.015268e-3
```

Vee molaarmass on $`r M_H2O` \times \unit{\kilogram\per\mole}$ [@haynes_2014_crc, p. 6-9].

## Massikontsentratsioon (massi tihedus)


```{=tex}
\begin{align}
γ_\mathrm{B} := \frac{m_\mathrm{B}}{V}
(\#eq:mass-concentration)
\end{align}
```

[@haynes_2014_crc, p. 2-8].

Dimensionaalanalüüs:

```{=tex}
\begin{align}
\mathrm{\frac{M}{L^3}},
(\#eq:dimensional-analysis-for-mass-concentration)
\end{align}
```

millest johtuvalt on ühik $\unit{\kilogram\per\cubic\metre}$.

Ideaalse gaasi tiheduse valemi loomiseks asendan ideaalse gaasi rõhu valemisse \@ref(eq:pressure-of-ideal-gas) leheküljel $\pageref{eq:pressure-of-ideal-gas}$ molaarmassi valemist \@ref(eq:molar-mass) leheküjel $\pageref{eq:molar-mass}$ ainehulga:


```{=tex}
\begin{align}
p :&= \frac{\frac{m}{M_\mathrm{B}} \cdot R \cdot T}{V}\\
p :&= \frac{m \cdot R \cdot T}{M_\mathrm{B} \cdot V}\\
\frac{m}{V} &= \frac{p \cdot M_\mathrm{B}}{R \cdot T} =: \gamma_\mathrm{B}.
(\#eq:mass-concentration-of-ideal-gas)
\end{align}
```

Dimensionaalanalüüs:


```{=tex}
\begin{align}
\mathrm{\frac{M}{L^3}} = \frac{\mathrm{\frac{M}{T^2 \cdot L} \cdot \frac{M}{N}}}{\frac{\mathrm{\frac{L^2 \cdot M}{T^2}}}{\mathrm{N} \cdot \Theta} \cdot \Theta} = \frac{\mathrm{M^2 \cdot N} \cdot \Theta}{\mathrm{T^2 \cdot L \cdot N \cdot \frac{L^2 \cdot M}{T^2}} \cdot \Theta},
(\#eq:dimensional-analysis-for-mass-concentration-of-ideal-gas)
\end{align}
```

mistõttu ühik on $\unit{\kilogram\per\cubic\meter}$.

Küllastava veeauru tiheduse arvutamiseks pistan rõhu küllastusrõhu valemist \@ref(eq:saturation-pressure-over-liquid-h2o) ideaalse gaasi tiheduse valemisse:

```{=tex}
\begin{align}
\gamma_\mathrm{B} &= \frac{e^{\sum_{i := 8}^n{C_i \times (t + 273.15)^{i - 9}} + 6.5459673 \times \mathrm{ln}(t + 273.15)} \cdot M_\mathrm{B}}{R \cdot T}.
(\#eq:density-of-saturated-h2o)
\end{align}
```
```{r label = "mass-concentration-t"}

librarian::shelf("psychrolib")

T_min <- GetTKelvinFromTCelsius(0)
T_max <- GetTKelvinFromTCelsius(200)
```

Lasen koostada tabeli \@ref(tab:density-of-saturated-h2o) küllastava veeauru tiheduse kohta vastavalt temperatuurile vahemikus $`r T_min` \times \unit{\kelvin}$ kuni $`r T_max` \times \unit{\kelvin}$:
```{r label = "density-of-saturated-h2o"}
t <- seq(0, 200, 1)
T <- GetTKelvinFromTCelsius(t)
p_H2O <- exp(1)^(-5.8002206e3 / T + 1.3914993 - 4.8640239e-2 * T + 4.1764768e-5 * T^2 - 1.4452093e-8 * T^3 + 6.5459673 * log(T))
gamma_H2O <- p_H2O * M_H2O / (R * T)
density_of_saturated_H2O <- data.frame(
  t,
  T,
  p_H2O,
  gamma_H2O
)

colnames(density_of_saturated_H2O) <- c(
  "$\\frac{\\text{Temperatuur}}{\\unit{\\degreeCelsius}}$",
  "$\\frac{\\text{Absoluutne temperatuur}}{\\unit{\\kelvin}}$",
  "$\\frac{\\text{Rõhk}}{\\unit{\\pascal}}$",
  "$\\frac{\\text{Küllastava veeauru tihedus}}{\\unit{\\kilogram\\per\\cubic\\meter}}$"
)

print_table(density_of_saturated_H2O, caption = paste("Küllastava veeauru tihedused vahemikus", T_min, "$\\times \\unit{\\kelvin}$ kuni",  T_max, "$\\times \\unit{\\kelvin}$"), digits = 5)


```

## Niiskus

niiskus
: õhus oleva vee massi suhe kuiva õhu massi [@a2018_determination]

## Suhteline niiskus

suhteline niiskus
: õhus oleva veeauru osarõhu ja vee küllastusauru rõhu suhe samal 
temperatuuril, väljendatud protsentides [@haynes_2014_crc, p. 2-63]



Kuivkolvi temperatuur: see on puhkeolekus mõõdetud niiskuse temperatuur, mida õhu niiskusesisaldus ega kiirgus ei mõjuta.[@a2018_determination]

Märgkolbi temperatuur: see on dünaamiline tasakaalutemperatuur, mille veepind saavutab adiabaatilistes tingimustes õhuga kokkupuutel[@a2018_determination]